臺灣臺北地方法院民事判決　八十九年度保險字第一六一號
　　原　　　告　美商安達北美洲產物保險股份有限公司台北分公司
　　法定代理人　乙○○
　　法定代理人　丙○
　　法定代理人　丁○○
　　法定代理人　戊○○
　　法定代理人　甲○○○ ○○.
右當事人間請求損害賠償事件，本院判決如左：
    主      文
原告之訴及假執行之聲請均駁回。
訴訟費用由原告負擔。
    事實及理由
壹、原告部分：
一、聲明：
  (一)被告寶靈頓通運股份有限公司（下稱寶靈頓公司）應給付原告美商安達北美洲產
    物保險股份有限公司（下稱北美洲公司）美金六十二萬四千二百五十八元三角三
    分及三千一百英鎊七十二先令，並自起訴狀繕本送達翌日起至清償之日止，按年
    息百分之五計算之利息；給付原告美商美國環球產物保險有限公司台灣分公司（
    下稱環球公司）美金五十一萬七百五十六元八角一分及二千五百三十六英鎊九十
    五先令，並自起訴狀繕本送達翌日起至清償之日止，按年息百分之五計算之利息
    。
  (二)被告香港商國泰航空股份有限公司（下稱國泰航空）應給付原告北美洲公司美金
    六十二萬四千二百五十八元三角三分及三千一百英鎊七十二先令，並自起訴狀繕
    本送達翌日起至清償之日止，按年息百分之五計算之利息；給付原告環球公司美
    金五十一萬七百五十六元八角一分及二千五百三十六英鎊九十五先令，並自起訴
    狀繕本送達翌日起至清償之日止，按年息百分之五計算之利息。
  (三)被告任一為給付後，他被告於已給付之範圍內，免給付義務。
  (四)願供擔保請准宣告假執行。
二、陳述：
  (一)原告等承保訴外人英業達股份有限公司（INVENTEC CORPORATION，下稱英業達公
    司）出口英國蘇格蘭之格拉斯哥GLASGOW，筆記型電腦半成品共二批，一批為八
    百一十台、另一批為六百三十台，共裝二百八十八相再分別裝於十六個墊板架上
    ，由被告寶靈頓公司承運，自台北啟運至目的地蘇格蘭之格拉斯哥，位於
    INCHINNAN商業園區BUSINESS PARK之英業達蘇格蘭公司。被告寶靈頓公司並分別
    簽發TPE-  890975及TPE-  890976兩張空運提單，目的地機場分別為格拉斯哥（
    GLASGOW）、普洛斯魏（PRESTWICK），二批貨均裝載於被告國泰航空CX451班機
    載運，再轉由CX007班機運抵倫敦西塞洛機場，運抵時間為民國八十八年八月二
    十日。前述貨物抵達倫敦希塞洛機場後被告改以汽車載運此二批貨物前往目的地
    途中，因該載運卡車司機被假冒政府機關人員盤查臨檢而後挾持，貨物遭劫，共
    損失一百一十三萬五千零十五點一四美元。原告北美洲公司依保險契約已賠付美
    金六十二萬四千二百五十八點三三元、檢測費英鎊三千一百點七二元；原告環球
    公司已賠付美金五十一萬零七百六十五點八一美元、檢測費英鎊二千五百三十六
    點九五元，均依保險法五十三條取得代位追償權。本件之發生，實係由於被告未
    以指定之空運方式運送，竟在貨物抵達倫敦希賽洛機場後，即以陸運代之，始發
    生武裝搶劫之情形，被告自應負債務不履行之責任。是依民法第六百三十四條、
    第六百三十三條、第六百三十八條、及債務不履行之規定提起本件訴訟。
  (二)因被告寶靈頓公司主張其係代理被告國泰航空簽發TPE- 890975及TPE- 890976兩
    張空運提單，是被告國泰航空即為運送契約當事人，而與被告寶靈頓公司負不真
    正連帶之責。
貳、被告國泰航空部分：
一、聲明：如主文所示。
二、陳述：
  (一)被告國泰公司與被告寶靈頓公司間僅係運送人及託運人之關係，此由提單左上方
    之記載可知。
  (二)又本運送契約之範圍為啟運地中正機場迄目的地之英國倫敦西塞洛機場終了，此
    有被告國泰航空簽發予被告寶靈頓公司之第000-00000000號空運提單所載之運送
    範圍可稽，是縱系爭貨物運抵倫敦之後，改以陸路運輸而發生滅失之情形，亦非
    發生於被告運送責任範圍內。
  (三)原告自承系爭貨物由被告寶靈頓公司承運，自台北啟運迄目的地蘇格蘭格拉斯哥
    ，被告寶靈頓公司並自行簽發前開TPE-890976、890975之二紙空運提單予受貨人
    英業達公司，並收取運費，則被告寶靈頓公司應為承攬運送人甚明，並非被告之
    代理人。至被告寶靈頓公司委託被告國泰航空運送，被告國泰航空亦另再簽發以
    被告寶靈頓公司為受貨人之空運提單，是二者間另成立一運送契約關係，被告國
    泰航空與英業達公司間並無直接之運送契約關係存在。
、被告寶靈頓公司部分：
一、聲明：如主文所示。
二、陳述：
  (一)英業達公司託運本件貨物，自台北經倫敦運往格拉斯哥，由於被告寶靈頓公司係
    航空貨運承攬業者，故復將貨物交由被告國泰航空運送，並於貨運單據上載明係
    代理運送人國泰航空公司簽發。是原告主張被告為本件運送人，應負本件運送責
    任，於法即有未合。
  (二)查本件航空貨物運送，本預訂自台北經倫敦轉機至格拉斯哥，由於轉機航班之配
    合、進出倉儲與通關均耗費相當時間，但英業達公司宥於出貨之安排，急需將系
    爭貨物運抵格拉斯哥，於是該公司便緊急通知被告，以「特別運送」之方式，務
    必於八十八年八月二十一日中午十二時三十分前，將貨物運抵格拉斯哥。為此，
    被告寶靈頓公司即通知被告國泰航空，將貨物改運至倫敦即終止，並代英業達公
    司連絡陸運公司，以保稅卡車將貨物於下機後，不進倉即逕運往英業達蘇格蘭分
    公司之倉庫。該保稅卡車於陸運途中竟遭「強劫」，以致貨物全數滅失。被告並
    非系爭陸運運送之運送人，原告指摘被告應依民法第六百三十三條、第六百三十
    四條、第六百三十八條規定負本件運送人責任，於法即有未合。
  (三)本件貨物係因保稅卡車司機，於運送途中，被假冒警察人員之三名歹徒盤查臨檢
    ，並進而挾持人質強劫貨物，屬有組織之計劃性犯罪。司機最終被棄置於路旁，
    貨物則被劫掠一空，是本件貨物之滅失悉出之「外部事變之不可抗力」，被告縱
    為運送人（被告否認之）亦免相關運送責任。
  (四)原告既依民法第六百三十八條之規定，主張貨物損害賠償之範圍，依法應證明系
    爭貨物應交付時之目的地市價；且原告賠付之測試費用，非為避免或減輕損害之
    必要費用，僅係檢驗受損範圍確定其保險契約賠付數額所支出之費用，實非損害
    賠償請求之範圍。
  (五)由於系爭貨物遭搶劫時，實際運送人為英國之D.J. DUNABLE LTD，而與本件顯有
    利害關係，是依民事訴訟法第五十六條第一項之規定，請求對D.J. DUNABLE LTD
    為訴訟告知。
肆、原告起訴主張訴外人英業達公司出口一批筆記型電腦至英國蘇格蘭之格拉斯哥，
    由被告寶靈頓公司承運。被告寶靈頓公司並分別簽發TPE- 890975及TPE- 890976
    兩張空運提單，目的地機場分別為格拉斯哥（GLASGOW）、普洛斯魏（PRESTWICK
    ），二批貨均裝載於被告國泰航空CX451班機載運，再轉由CX007班機運抵倫敦西
    塞洛機場，運抵時間為八十八年八月二十日。前述貨物於抵達倫敦希塞洛機場後
    被告改以汽車載運此二批貨物前往目的地途中，因該載運卡車司機被假冒政府機
    關人員盤查臨檢而後挾持，貨物遭劫；及原告基於其與英業達公司間之保險契約
    ，原告北美洲公司已賠付英業達公司美金六十二萬四千二百五十八點三三元、檢
    測費英鎊三千一百點七二元；原告環球公司已賠付英業達公司美金五十一萬零七
    百六十五點八一美元、檢測費英鎊二千五百三十六點九五元之事實，業據原告提
    出裝箱單、商業發票、空運提單、保險賠償收據等為證，並為被告所不爭執，堪
    信為真實。
伍、是本件應審酌者，即為兩造間契約關係為何？經查：被告寶靈頓公司雖主張其係
    代理被告國泰航空簽發卷附編號為TPE- 890975號及TPE- 890976號之兩張空運提
    單予英業達公司，然被告國泰航空則否認有授與代理權。經查，前述卷附提單，
    雖均載有「AS AGENT FOR THE CARRIER CATHAY PACIFIC AIRWAYS LIMITED.」，
    但所謂AGENT之字樣於我國法之解釋上，並不當然代表已取得授權，其性質亦有
    可能僅為居間、承攬之代辦商，不一而足；次參以卷附卷被證八被告寶靈頓公司
    與國泰航空間之契約（AGREEMENT）之內容，被告寶靈頓公司係被指定（APPOINT
    ）為AGENT，主要契約義務則為協助被告國泰航空取得貨源，而無被告寶靈頓公
    司得以被告國泰航空為法律行為之授權約定，是以，單以前述空運提單上AGENT
    字樣之記載，尚無從認為被告寶靈頓公司能代理被告國泰航空為法律行為；且查
    被告國泰航空為系爭貨物之運送，另又簽發卷附被證一之000-00000000號空運提
    單，其上之託運人及受貨人均為被告寶靈頓公司，如被告寶靈頓公司係代理被告
    國泰航空簽發TPE- 890975號及TPE- 890976號之空運提單予英業達公司，而使運
    送契約成立於被告國泰航空與英業達公司之間，則何以被告國泰航空猶須開立相
    同貨品內容之000-00000000號空運提單予被告寶靈頓公司？顯見被告辯稱其係代
    理被告國泰航空簽發空運提單云云，並不足採。末核以被告寶靈頓公司原本即以
    海、空運承攬為主要業務，有卷附該公司登記資料可稽，且就被告寶靈頓公司開
    立TPE- 890975號及TPE- 890976號空運提單予英業達公司、就相同貨品被告國泰
    公司再開立000-00000000號空運提單予被告寶靈頓公司之流程觀之，本件系爭貨
    物運送係被告寶靈頓公司基於承攬運送人之地位，與英業達公司成立運送契約後
    ，再轉由被告國泰航空為實際運送之事實，應足認定。
陸、被告國泰航空與英業達公司間既無運送契約關係，已如前述；且系爭貨物係於抵
    達英國倫敦希塞洛機場後，再以陸運方式轉運途中，因遭武裝搶劫而遭滅失，已
    如前述，而斯時之實際運送人為受告知訴訟人D.J. DUNABLE LTD，而非被告國泰
    航空之事實，亦為兩造所不爭執，則原告代位英業達公司依據運送契約或運送人
    責任關係請求損害賠償，自無理由。
柒、次查，原告雖主張被告寶靈頓公司未經英業達公司之同意，將原本全程空運之貨
    物運送，更改為倫敦希塞洛機場起以陸運運送，故就因此遭遇之武裝搶劫，被告
    寶靈頓公司應負損害賠償責任。然按「運送人對於運送物之喪失、毀損或遲到，
    應負責任。但運送人能證明其喪失、毀損或遲到，係因不可抗力或因運送物之性
    質或因託運人或受貨人之過失而致者，不在此限。」民法第六百三十三條定有明
    文，而本件系爭貨物之遺失，係因陸運途中遭遇搶匪偽裝成警員進行路檢時，持
    武器挾持駕駛及車輛，並搬走系爭貨品所致，此有卷附之調查報告可稽，並為兩
    造所不爭執，此種武裝搶劫之情形，縱已盡注意、防護之義務亦無從加以排除，
    而屬不可抗力，則揆諸前述法條，運送人即毋庸負損害賠償之責。又原告主張如
    非被告寶靈頓公司違反指示在先，將系爭貨物改為陸地運送亦不會遭到搶劫，故
    應負賠償責任云云，然查，雖按「運送人非有急迫之情事，並可推定託運人若知
    有此情事亦允許變更其指示者，不得變更託運人之指示。」民法第六百三十三條
    定有明文，但並非違反託運人指示後之所有損害，縱因不可抗力所致，運送人均
    需賠償，而須運送人違反指示之行為與損害之發生有因果關係，始足當之。本件
    發生貨物滅失之原因，雖為陸上之武裝搶劫，但縱被告寶靈頓公司確有未遵英業
    達公司指示運送之情形，亦難稱與武裝搶劫有相當因果關係，是揆諸前揭說明，
    被告寶靈頓公司縱未依英業達公司之指示運送，亦無須就無相當因果關係之武裝
    搶劫負損害賠償之責。再者，被告寶靈頓公司與英業達公司間既係承攬運送關係
    ，則原告代位英業達公司依據「運送人」之規定為請求，亦屬不合。
捌、從而，原告以民法第六百三十四條、第六百三十三條、第六百三十八條、及債務
    不履行之規定，請求如聲明第一、二、三項所示，為無理由，不應准許。又原告
    受敗訴判決，其假執行之聲請即失所依據，應併予駁回。
玖、本件事證已臻明確，兩造其餘攻擊防禦方法及所提之證據，核與判決結果無影響
    ，毋庸一一論述，附此敘明。
拾、結論：本件原告之訴為無理由，依民事訴訟法第七十八條，判決如主文。
中　　　華　　　民　　　國　　九十一　　年　　　四　　　月　　二十九　　日
　　　　　　　　　　　　　　　　　　　　　　民事第三庭法　　 　官　林鴻達
右為正本係照原本作成
如對本判決上訴，須於判決送達後廿日內向本院提出上訴狀
中　　　華　　　民　　　國　　 九十一　 年　　　四　　　 月　　二十九　 日
　　　　　　　　　　　　　　　　　　　　　　　　　　　 法院書記官　林秀娥
